臺灣高雄地方法院刑事判決　　　　　　　　　　　　　九十一年度自緝字第一四號
　　自　訴　人　乙○○
　　被　　　告　丁○○原名莊.
右列被告因詐欺案件，經自訴人提起自訴，甲○判決如左：
    主  文
丁○○無罪。
    理  由
一、自訴意旨係以：緣被告丁○○（原名莊保華）與朱文宇（業經台灣高等法院高雄
    分院於九十一年七月二十六日以九十一年上易字第七○五號將原判決撤銷改判無
    罪確定）係親戚關係，共同經營釣蝦場為業，即利用宇自訴人係舊事好友之人際
    關係，於八十九年六月中旬，以要整修釣蝦場及買蝦須現款週轉為藉口，由被告
    朱文宇簽發面額各為新台幣九萬元、五萬元，並由被告丁○○背書保證屆期兌現
    之支票二紙，向自訴人調借現款十四萬元週轉，詎前開二紙支票分別於到期後均
    以存款簿足退票，嗣後被告二人又避不見面，始知被騙。因認被告丁○○涉犯刑
    法第三百三十九條第一項詐欺之罪等語。
二、按犯罪事實應依證據認定之，無證據不得推定其犯罪事實。又不能證明被告犯罪
    者，應諭知無罪之判決，刑事訴訟法第一百五十四條、第三百零一條第一項分別
    定有明文。又事實之認定，應憑證據，如未能發現相當證據，或證據不足以證明
    ，自不能以推測或擬制之方法，以為裁判基礎，此有最高法院四十年台上字第八
    十六號判例可資參照。又詐欺罪之成立，必須被害人因行為人施用詐術而陷於錯
    誤，致為財物之交付或使行為人因而得財產上之不法利益，始足當之，若行為人
    於訂立契約之初，非有欺罔之行為，縱令事後有違反契約之情形，亦僅生民事債
    務不履行之責任，要與詐欺罪無涉。
三、本件自訴人認被告丁○○涉有詐欺取財罪之犯行，其依憑之證據係為被告丁○○
    向被告朱文宇所借得之支票及退票理由單各二紙及活期儲蓄存款存摺，被告丁○
    ○向自訴人調借現金，稱其所經營之釣蝦場要進行整修，為其主要論據。
四、訊據被告丁○○固坦承於前開時間、地點先向被告朱文宇借得二紙支票後，透過
    友人丙○○之介紹，持前開二紙支票向自訴人先後借得五萬元及九萬元之現金等
    情無訛，惟堅決否認有何詐欺犯行，辯稱：因伊友人丙○○欠伊錢，伊先向丙○
    ○催討，但因丙○○手頭不方便，就介紹自訴人給伊認識，再由伊將向被告朱文
    宇所借得之支票當作擔保交予自訴人並先後共借得十四萬元，且該筆錢均是用在
    整修釣蝦場，用來支付給水泥工、木工，自訴人亦多次前往釣蝦場看過，一直到
    九十年十月及十一月間將釣蝦場轉給綽號「夾娃娃」（閩南語發音）之人，因伊
    還欠飲料盤商公司的錢，約有十幾萬，故由該人代付，而未收轉讓費用，另一間
    因無法經營，就直接還給地主等語。
五、經查：
（一）據自訴人先後於甲○調查時及台灣高等法院高雄分院調查時均陳稱：伊是在報
      社工作，透過友人丙○○之介紹才陸續認識被告丁○○及朱文宇二人，被告二
      人在屏東經營釣蝦場約五、六年，之前伊與被告二人並無任何金錢來往，是於
      八十九年六月間，被告丁○○表示為整修釣蝦場及買魚、蝦等，因欠缺資金而
      向伊借錢，被告丁○○有三間釣蝦場，伊也有跟被告二人及友人丙○○一同前
      往被告二人所開設之釣蝦場看過，在借錢之前及借錢之後均有去釣蝦場看過，
      一共去過二、三次，釣蝦場主要是被告丁○○，被告朱文宇亦有在釣蝦場做事
      ，借錢時事被告丁○○跟伊談，被告丁○○有其沒有支票，是開朱文宇的支票
      ，但伊並未問朱文宇之經濟狀況如何等語甚明，另有自訴人所提出之八十九年
      七月七日刊登在兩案海峽新聞報之「名人釣蝦場」、「勝利釣蝦場」及「祥和
      釣蝦場」等三間之住址與電話之報紙附卷可資佐證，復據被告朱文宇亦坦承：
      被告丁○○向伊借二紙支票後並拿去向自訴人借現金，且伊於八十九年三月份
      與被告丁○○一同在屏東經營釣蝦場，且被告丁○○有介紹丙○○給伊認識，
      且被告丁○○問丙○○何人可以借錢，丙○○就介紹可向自訴人借錢，但釣蝦
      場經營到同年六月十五日結束營業，釣蝦場是有進行整修，但伊並不知整修費
      用何來，因被告丁○○已是拒絕往來戶，所以向伊借支票作為擔保，但因而於
      八十九年七月份成為拒絕往來戶，被告莊寶華前後向伊借的支票有四、五十張
      ，被告丁○○借的票均有處理，所借的費用有些拿去支付釣蝦場的費用，有些
      拿去還以前欠人家的錢，目前尚有四張跳票支票未收回來。堪認被告丁○○確
      實有在經營三間釣蝦場，且被告莊育動向自訴人借得之款項卻實用於整修釣蝦
      場，及購買魚苗、蝦苗等物之情足以認定，亦即尚難認被告丁○○以整修釣蝦
      場為由向自訴人借款有何詐欺之行為。
（二）再者，雖以被告朱文宇名義所簽發之支票二紙，交予自訴人後，先後於八十九
      年六月二十九日及七月六日均因存款不足而遭退票，並於同年七月二十一日因
      存款不足，經公告成為拒絕往來戶一節，有支票（支票號碼：ＡＬ00000
      00號及ＡＬ0000000號）及退票理由單各二份及台灣銀行屏東分行九
      十年二月二十三日以（九十）銀屏營字第一一０一號函一份均在卷足憑。是被
      告丁○○於八十九年六月中旬向自訴人借款時，釣蝦場確實尚在整修及經營中
      ，且被告丁○○向被告朱文宇借用支票，均由被告丁○○負責，且到七月二十
      一日才經公告為拒絕往來戶，是被告丁○○亦自陳個人並無支票可使用，而向
      被告朱文宇借用，此亦為自訴人所明知，且自訴人並陳未詢問被告朱文宇之經
      濟能力與狀況，即進行借款，是自訴人在借款時，當應進行評斷被告丁○○之
      資力情形後，始行決定是否借款，及所借之金額。是尚難遽認被告丁○○持被
      告朱文宇之支票借款為任何詐術行為，並讓自訴人陷於錯誤。
（三）自訴人所提出前開二張支票，縱使能證明被告與自訴人間有票款未清之事，然
      該等票款未清之事由，係屬民事債務不履行之問題，參以民事關係當事人間，
      債務人若有未依約定之債務本旨履行者，於社會一般交易經驗上原因非一，非
      必出於自始無意給付之財產犯罪一端。而刑事被告依法不負自證無罪之義務，
      若別無足以證明被告自始意圖不法所有之積極證據，縱使其就所負債務惡意違
      約不為履行，仍僅為民事上之糾紛，殊難僅以兩造間有票款糾葛，單純債務不
      履行之狀態，即推定被告自始具有不法所有之詐欺意圖。
（四）綜上所述，據自訴人之舉證，本件要屬民事債務不履行問題，尚難逕以詐欺罪
      責相繩。此外，亦查無其他積極證據足資認定被告有為詐欺之犯行，不能證明
      被告犯罪，應為無罪判決之諭知。
據上論斷，應依刑事訴訟法第三百四十三條、第三百零一條第一項，判決如主文。
中      華      民      國    九十一    年     十二     月    二十七    日
                        臺灣高雄地方法院刑事第四庭
                            法  官  程克琳
右正本證明與原本無異。
如不服本判決，應於判決送達後十日內，向甲○提出上訴狀。
                             書記官  梁瑜玲
中      華      民      國    九十一    年     十二     月   三十一    日
